臺灣臺中地方法院民事判決　　九十一年度簡上字第二四○號
　　上　訴　人　　甲○○
　　被 上訴 人　　乙○○
右當事人間請求確認本票債權不存在事件，上訴人對於中華民國九十一年五月十日臺
灣臺中地方法院豐原簡易庭九十年度豐簡字第九０七號第一審判決提起上訴，本院判
決如左：
    主      文
上訴駁回。
第二審訴訟費用由上訴人負擔。
    事實及理由
壹、聲明部分：
  一、上訴人方面：
    (一)原判決廢棄。
    (二)右廢棄部分請求確認被上訴人持有上訴人於民國八十八年八月二十八日所簽發
      ，到期日為八十九年六月二十八日，票據號碼為0000000，票面金額為
      新臺幣（下同）二十八萬元之本票一紙之票據債權不存在。
  二、被上訴人方面：上訴駁回。
貳、事實摘要：
  一、上訴人起訴主張：渠係被上訴人所召集之互助會會員，於八十六年間得標後，
      隨即開立系爭本票以擔保其尚未到期之會款，嗣後上訴人已將會款繳給被上訴
      人之姐陳淑美及陳女同居人陳文恭，並已繳清，惟被上訴人並未將擔保用之系
      爭本票返還，初始上訴人認大家為朋友關係而不以為意，詎料日前被上訴人竟
      持系爭本票到鈞院聲請准許強制執行之本票裁定，為此，上訴人為維護自身權
      益乃提起本訴。被上訴人則以：伊本人並未收到上訴人所繳之會款，上訴人所
      指稱會款係繳給陳淑美及陳文恭並不實在等語，資為抗辯。
  二、原審法院經審理後，認上訴人所舉之證人證言，難認其所主張系爭本票債權已
      因清償而消滅等情為實在，且其主張之內容先後亦存有矛盾之處，自難認其主
      張為可採，故以上訴人之請求無理由，而為上訴人全部敗訴之判決。上訴人以
      (一)原審法院未行使闡明權令上訴人釐清前後不一之陳述，應屬違背法令；(二)證
      人陳文恭經傳拘不著，鈞院應再命員警於證人出沒之適當之時再拘，該部分屬
      應調查之證據而未調查，亦屬違背法令等上訴理由，聲明不服。
參、得心證之理由：
  一、經查，上訴人於八十六年間確曾加入已被上訴人會首之互助會，而系爭本票係
      上訴人於八十六年間得標領取得標金額後，為擔保其按月給付被上訴人未到期
      之死會款項而簽發，嗣後被上訴人並持之向本院聲請准許強制執行之本票裁定
      等情，為兩造所不爭執，應堪信為真實。
  二、按在票據上簽名者，依票上所載文義負責，票據法第五條第一項定有明文。兩
      造既已對系爭本票之真正及其所由發生之原因關係均不爭執，則上訴人主張系
      爭本票之債已因清償而消滅等情，依民事訴訟法第二百七十七條之規定，就此
      有利於己之事由，上訴人自應負舉證責任。惟查：
    (一)上訴人就其在原審所聲請傳訊之證人陳文恭部分，以原審法院未於證人出沒之
      適當之時拘提，屬應調查之證據而未調查為其上訴理由，惟查，上訴人係於九
      十年十一月二十一日之起訴狀聲請原審法院訊問證人陳文恭，原審法院依上訴
      人所陳之證人戶籍登記地址先後送達九十一年一月十一日、一月二十五日、二
      月八日之言詞辯論期日通知書通知其到庭，惟證人屢經合法送達卻無正當理由
      而不到庭，原審法院乃於九十一年二月八日依民事訴訟法第三百零三條第一項
      裁定證人陳文恭處罰鍰新臺幣一萬五千元，嗣原審法院三月八日之言詞辯論庭
      期通知送達證人，證人猶仍無正當理由而未到庭，原審法院乃依民事訴訟法第
      三百零三條第二項囑託台灣雲林地方法院檢察署於四月十二日言詞辯論期日前
      之上班時間內代為拘提證人到院應訊，經該檢察署以雲檢惟明字第０七三五八
      號函，函覆以派警往拘惟證人行方不明無法代拘到案等語，以上情事有送達證
      書、罰鍰民事裁定、臺灣雲林地方法院檢察署函附卷可參，原審法院前後歷經
      五次言詞辯論庭期，其間均係依法通知、處以罰鍰裁定並囑託拘提證人陳文恭
      ，實已善盡調查證據之職責，上訴人空言泛指原審法院就該部分有應調查之證
      據而未調查等情，實屬無據。
    (二)而本院審理時亦依上訴人所陳之證人應受送達地址送達九十一年七月二日之言
      詞辯論期日通知書通知其到庭，惟證人仍經合法送達卻無正當理由而不到庭，
      本院乃於九十一年七月十一日裁定證人陳文恭處罰鍰新臺幣三萬元，並將八月
      六日之言詞辯論庭期通知送達證人，證人猶仍無正當理由而未到庭，本院亦囑
      託證人戶籍所在地之台灣雲林地方法院檢察署於九月二十七日言詞辯論期日前
      之上班時間內代為拘提證人到院應訊，經該檢察署以雲檢惟明字第一九０二二
      號函，函覆以派警往拘惟證人屢拘未遇無法代拘到案等語，以上情事亦有送達
      證書、罰鍰民事裁定、臺灣雲林地方法院檢察署函附卷可參，是上訴人所舉證
      人陳文恭之部分，實難成為有利上訴人事實認定之證據。
    (三)上訴人另以原審法院未行使闡明權令上訴人釐清前後不一之陳述，應屬違背法
      令為其上訴理由，然查，原審法院於上述言詞辯論期日已多次令上訴人就系爭
      債務如何清償等情為敘明及補充，有言詞辯論筆錄附卷足稽，原審法院難謂有
      何未盡闡明義務之違背法令之處，且縱另以上訴人最後之主張而不論其前後不
      一之陳述，惟上訴人所舉之證人陳淑美及被上訴人所舉之證人即其妻詹淑惠，
      均無法證明上訴人最後所陳前面幾期會款係交給證人陳淑美、最後兩期會款係
      交給證人陳文恭等情，實難使本院確信其所主張系爭本票債權已因清償而消滅
      為實在，上訴人復無其他證據足實其說，上訴人無法證明其所主張之事實，並
      不因其先後陳述不一而有二致，從而上訴人請求確認兩造間就上訴人所簽發之
      系爭本票債權不存在，即無理由。上訴人泛稱原審法院就該部分有違背闡明之
      義務等情，亦屬無據。
  三、綜上所述，本件上訴人主張系爭本票所擔保之債務業已清償等情，為不足採，
      被上訴人抗辯上訴人尚未清償系爭債務，尚屬可信。從而，上訴人執此請求確
      認系爭本票之票據債權不存在，為無理由，不應准許。原審為上訴人敗訴之判
      決，並無不合。上訴意旨指摘原判決不當，求予廢棄改判，為無理由，應予駁
      回。
肆、據上論結，本件上訴為無理由，依民事訴訟法第四百三十六條之一第三項、第四
    百四十九條第一項、第七十八條，判決如主文。
中　　　華　　　民　　　國　　九十一　　年　　　十　　　月　    九　  　日
                                    臺灣臺中地方法院民事第三庭
~B審判長法  官　張瑞蘭
~B　　　法  官　王金洲
~B　　　法  官　廖慧如
右正本證明與原本無異
本件不得上訴
中　　　華　　　民　　　國　　九十一　　年　　　十　　　月　    九　  　日
~B法院書記官
